【裁判字號】    88,上,1679
【裁判日期】    890824
【裁判案由】    租佃爭議
【裁判全文】
臺灣高等法院民事判決  八十八年度上字第一六七九號
      上  訴  人  己○○
      訴訟代理人  賴秀珠
                  戊○○
      訴訟代理人  陳德仁
      訴訟代理人  賴秀珠
      上  訴  人  丙○○
                  庚○○
      右二人共同
      訴訟代理人  賴秀珠      .
      上  訴  人  甲○○      .
                  丁○○      住台北市士林區○○○路○段八一巷四一弄九之五
      被上訴人    乙○○○    .
      訴訟代理人  羅秉成律師
                  魏順華律師
                  詹惠芬律師
右當事人間請求租佃爭議事件，上訴人對於中華民國八十八年九月九日臺灣新竹地方
法院八十六年度重訴字第一三號第一審判決提起上訴，本院判決如左：
    主    文
原判決廢棄，發回原審法院。
    事    實
甲、上訴人方面：
一、聲明：求為判決：(一)原判決廢棄。(二)被上訴人應將坐落苗栗縣苑北段如附圖斜線
    所示第三一四號、面積０．一一六八二四公頃；同段第四０六號、面積０．一一
    五二八五公頃；同段第四０七號、面積０．０七二四七九公頃土地；同段第四０
    八號、面積０．０五八六九０公頃土地返還上訴人及其他共有人全體（土地實際
    面積，以實測為準）。(三)訴訟費用由被上訴人負擔。(四)願供擔保請准宣告假執行
    。
二、陳述：除與第一審判決相同者引用外，補稱：
  (一)被上訴人佔有之系爭土地面積，與其所謂耕地租約所登載之面積不符。
  (二)按共有物，除契約另有訂定外，由共有人共同管理之，民法第八百二十條第一項
    定有明文，又共有物之出租係民法第八百二十條第一項所定之管理行為，除契約
    另有訂定外，應由共有人全體共同為之，如共有人中之一人（或一部份共有人）
    未得其他共有人之同意，擅將共有物之全部或一部出租他人，對於他共有人即不
    生效力，此有最高法院七十八年度台上字第一九二八號判決，可資參照。系爭土
    地均為上訴人等多人共有，業經上訴人前提出系爭土地之土地登記簿謄本四份在
    卷可稽。而系爭耕地租約則係訴外人張來與系爭土地之共有人中之一人鄭金生簽
    約，嗣張來去世，由其子即被上訴人之夫張文昌繼續向鄭金生承租，被上訴人亦
    自認：「我們有交租金給鄭陳月霞（鄭金生之妻），租約是和鄭金生簽的，我父
    親和他簽的。」從而，系爭土地之出租既未經全體共有人共同為之，則鄭金生擅
    將系爭共有土地出租他人，揆諸前揭民法規定及最高法院判決意旨，系爭耕地租
    約對於上訴人等自不生效力，被上訴人就系爭土地之用益，核屬無權占有，上訴
    人自得依民法第七百六十七條請求被上訴人將系爭土地返還與上訴人及其他共有
    人全體。
  (三)被上訴人提呈陳月霞（鄭金生之妻）所開立之收據，欲證明伊有繳納租金，惟上
    訴人對於該收據之真正則否認之。退萬步言，縱認陳月霞確曾收被上訴人所繳納
    之租金，惟此對其他共有人即上訴人等不生效力，有如前述，要不得以此即認該
    耕地租賃契約對於上訴人等亦生效力。
  (四)被上訴人稱鄭金生為系爭土地之共有人兼管理人云云，上訴人等否認之，被上訴
    人所憑之田賦繳納通知單，雖將鄭金生填載於「管理人或代繳義務人」欄中，係
    苗栗稅捐稽徵處任意以共有人中之一人為課徵田賦之對象，是鄭金生充其量亦僅
    屬「代繳義務人」，至其欲如何向其他共有人索討應分擔之田賦，則非稅捐機關
    所問。況該欄係記載「管理人」或「代繳義務人」二種不同身分，則鄭金生究屬
    何種身分，非無可議，從而被上訴人如堅指鄭金生乃系爭土地之管理人，自應舉
    證以實其說。
  (五)被上訴人四十餘年來始終未曾給付租金，其積欠之地租遠逾兩年之總額。又被上
    訴人於調解中即自認其自民國四十八年之八七水災後，即長期荒廢系爭土地，未
    自任耕作。從而依耕地三七五減租條例第十七條第一項第三、四款之規定，上訴
    人等自得終止租約，並依民法第八百二十一條之規定，請求交還系爭土地與上訴
    人等及其他共有人全體。上訴人等於調解程序中即已表明終止租約之意思，並到
    達被上訴人，惟如鈞院認該終止租約之時點不明，則上訴人等即再以本訴狀繕本
    之送達，作為終止租約意思表示之送達。
乙、被上訴人方面：
一、聲明：求為判決：(一)請求駁回上訴。(二)第二審訴訟費用由上訴人負擔。
二、陳述：除與第一審判決相同者引用外，補稱：
  (一)程序部分：
    1.上訴人所為本件請求，容有當事人不適格之問題，已如原判決所載。
    2.上訴聲明為「按上訴人土地權狀所有持分歸還上訴人」，然各共有人對於無權
      占有或侵奪共有物者，請求返還共有物之訴，依民法第八百二十一條但書之規
      定，應求為命被上訴人向共有人全體返還共有物之判決，上訴人僅請求將系爭
      土地返還予己，亦非適法。本件爭訟之四０八號土地業經台灣省政府公告徵收
      ，依土地登記簿謄本所示，省政府徵收權利範圍雖僅為一六０分之一三九，惟
      上訴人中僅丙○○、甲○○、丁○○、庚○○原就系爭土地有權利持分均已經
      徵收，上訴人等均非系爭土地所有權人，其為本件返還土地請求，自無理由，
      又上開土地已經圍隔，被上訴人目前並無占用事實。
  (二)實體部分：
    1.兩造間就系爭土地存有租賃關係：
      (1)被上訴人之被繼承人張文昌原向鄭金生承租坐落苑裡鎮○○段四０六、四０
        七、四０八、三一四地號土地面積合計０．二四七九九三甲，訂有耕地三七
        五租約每次租期屆滿均有續訂租約，嗣因張文昌死亡，由被上訴人單獨繼承
        承租權，故於八十五年五月間提出變更租約登記之申請，詎經苑裡鎮公所調
        解未成，移送苗栗縣政府耕地租佃委員會調處後，上訴人反以被上訴人欠租
        為由，要求返還土地，意圖藉機終止耕地租約，殊屬無理。
      (2)上訴人亦自認：「經查，坐落苗栗縣苑裡鎮○○段第三一四號、第四０六號
        、第四０七號、第四０八號土地為上訴人等所共有（按即系爭土地）．．。
        系爭土地前為訴外人張來所承租，嗣張來死亡，由其子即被上訴人之夫張文
        昌繼續耕作，惟其四十餘年來，始終未曾向耕地出租人即上訴人等給付租金
        ．．．」等語，足證系爭耕地出租予被上訴人之被繼承人張文昌屬實，被上
        訴人本於繼承關係主張兩造間之租佃關係存在。
      (3)上訴人對上開自承否認之，核屬自認之撤銷，惟自認人以證明與事實不符且
        係出於錯誤而自認者，始得為之（民事訴訟法第二百七十九條第三項），上
        訴人空言該自認係為錯誤，自非足取，且以上訴人對系爭土地之出租歷程於
        起訴狀詳為陳述，若謂其不知系爭土地出租事實，自難信實。
      (4)包括上訴人在內之十一位上訴人已自承有出租事實，已如前述，又分別共有
        人之一人或數人，擅行出賣共有物，係屬債權行為，出賣人僅負有交付其物
        並移轉所有權之義務，並不因此引起買賣標的物所有權之變動，故不以出賣
        人對標的物有處分權為必要。上訴人既已自認系爭土地出租之事實，自無主
        張租賃契約無效，復為返還土地請求之餘地。
      (5)鄭金生為系爭土地之共有人兼管理人，張文昌承租後，按期繳納地租，鄭金
        生亡故後，由其妻陳月霞繼續收取租金，八十二年間系爭土地被洪水沖毀，
        無法耕作，地主又不肯復舊，張文昌不得不自行開墾復舊，事後要求以復舊
        費用抵充租金，未獲同意，故將八十年以後之租金悉數交陳月霞收取，此有
        陳月霞出具之租金收據可證，按耕地租約於租期屆滿時，除出租人依法收回
        自耕外，至於租期未屆前，依同條第十七條第三款之規定，終止契約時，仍
        有民法第四百四十條第一項之適用，徵論被上訴人因災害無法耕作期間，依
        耕地三七五減租條例第十一條第三項之規定免除給付租金，原無欠租之事由
        ，況被上訴人已將八十五年以前之租金悉數付清，上訴人以被上訴人欠租達
        兩年總額為由，主張終止租約，已非有理，縱令被上訴人有欠租之事實，上
        訴人未依民法第四百四十條第一項之規定，定相當期限催告，亦難發生終止
        租約之效力，從而上訴人請求返還土地，並無理由。
      (6)依系爭土地重測前地號五六、五六之一、五七號土地日據時代謄本所示，上
        訴人戊○○、己○○均為當時之共有人之一，且與鄭舉直均住於同址苑裡鎮
        七二號，其對鄭舉直且其後由張文昌繼為耕作系爭土地事實，殆無不知之理
        ，上訴人起訴狀就上開事實於起訴狀內亦自認承租事實，其事後諉稱係屬錯
        誤自認，顯違常情。
      (7)系爭土地原因被上訴人之夫張文昌承耕，惟其已於民國八十四年十一月廿五
        日亡故，其繼承人尚有張枝煌、張慶芳、張愛芬、張美芬、張美玲等五人，
        上開五人均已同意系爭土地由被上訴人一人繼承承租，另被上訴人於八十五
        年所為申請變更登記，係為承租人變更，至於面積並無減少。
    2.系爭土地並無廢耕事實，被上訴人否認之，上訴人迄今亦未提出任何廢耕事證
      ，自難據此以為租約終止。
    理    由
一、按第一審之訴訟程序有重大之瑕疵者，第二審法院得廢棄原判決，而將該事件發
    回原法院，但以因維持審級制度認為必要時為限。民事訴訟法第四百五十一條第
    一項定有明文。
二、次按第一審法院依民事訴訟法第二百四十九條第二項規定，對於原告之訴得不經
    言詞辯論逕以判決駁回者，須原告之訴，依其所訴之事實，在法律上顯無理由始
    得為之。而此所謂依其所訴之事實，在法律上顯無理由者，係指依原告於訴狀內
    記載之事實觀之，不經調查，即可認定其訴在法律上顯然不能獲得勝訴之判決而
    言（最高法院六十二年度台上字第八四五號判例參照），此種判決，係對訴訟標
    的加以裁判之本案判決，影響上訴人之權益甚鉅，不宜輕率援用。
三、查本件上訴人於原審起訴主張系爭耕地為其等共有，上訴人不知有出租情事，依
    被上訴人提出之租約係訴外人張來與系爭土地之共有人中之一人鄭金生簽約，嗣
    張來去世，由其子即被上訴人之夫張文昌繼續向鄭金生承租，鄭金生擅將系爭共
    有土地出租他人，對於上訴人等自不生效力，被上訴人就系爭土地之用益，核屬
    無權占有，上訴人自得依民法第七百六十七條請求被上訴人將系爭土地返還與上
    訴人及其他共有人全體。又被上訴人四十餘年來始終未曾給付租金，其積欠之地
    租遠逾兩年之總額。另被上訴人自認其自民國四十八年之八七水災後，即長期荒
    廢系爭土地，未自任耕作。從而依耕地三七五減租條例第十七條第一項第三、四
    款之規定，上訴人等自得終止租約，並依民法第八百二十一條之規定，請求交還
    系爭土地與上訴人等及其他共有人全體。為此先位聲明請求法院判決被上訴人應
    將坐落苗栗縣苑北段第三一四號、面積０．一一六八二四公頃；同段第四０六號
    、面積０．一一五二八五公頃；同段第四０七號、面積０．０七二四七九公頃土
    地；同段第四０八號、面積０．０五八六九０公頃土地返還上訴人及其他共有人
    全體（土地實際面積，以實測為準）；如認先位聲明為無理由，則備位聲明請求
    被上訴人給付租谷四八二四六台斤等語。
四、查上訴人除主張終止租約外，尚主張依民法第七百六十七條請求返還系爭土地，
    ，依民法第八百二十一條之規定，非必須以共有人全體為原告，且上訴人主張無
    權占有及終止租約是否有效、有無理由，均應經言詞辯論程序予以調查。原審就
    本件已為三次言詞辯論，有八十七年七月二十一日、同年十月十五日、同年十一
    月五日之言詞辯論筆錄可稽，顯見本件並非不經調查，即可認定上訴人之訴在法
    律上顯然不能獲得勝訴之判決。且原審既已行言詞辯論程序，竟以未經言詞辯論
    ，依民事訴訟法第二百四十九條第二項規定駁回上訴人之訴，其訴訟程序顯有重
    大之瑕疵，基此所為之判決，亦屬違背法令，且為維持審級制度，自有將本事件
    發回原審法院更為裁判之必要。從而，上訴人指摘原判決不當，求予廢棄，自屬
    有理由。爰將原判決廢棄，發回原審法院重行審理，以符法制。
五、據上論結，本件上訴為有理由，依民事訴訟法第四百五十一條第一項，判決如主
    文。
中      華      民      國    八十九    年      八      月    二十四    日
                                臺灣高等法院民事第十二庭
                                    審判長法  官  林  丁  寶
                                          法  官  高  鳳  仙
                                          法  官  蔡 翁 金針
右正本係照原本作成。
如不服本判決，應於收受送達後二十日內向本院提出上訴書狀，其未表明上訴理由者
，應於提出上訴後二十日內向本院補提理由書狀（均須按他造當事人之人數附繕本）
上訴時應提出委任律師或具有律師資格之人之委任狀；委任有律師資格者，另應附具
律師及格證書及釋明委任人與受任人有民事訴訟法第四百六十六條之一第一項但書或
第二項（詳附註）所定關係之釋明文書影本。
中      華      民      國    八十九    年      八      月    二十五    日
                                          書記官  徐  淑  琴
附註：
民事訴訟法第四百六十六條之一（第一項、第二項）：
對於第二審判決上訴，上訴人應委任律師為訴訟代理人。但上訴人或其法定代理人具
有律師資格者，不在此限。
上訴人之配偶、三親等內之血親、二親等內之姻親，或上訴人為法人、中央或地方機
關時，其所屬專任人員具有律師資格並經法院認為適當者，亦得為第三審訴訟代理人
。


司法院資訊處製作；財團法人民間司法改革基金會備份。
